【裁判字號】    89,自,36
【裁判日期】    901115
【裁判案由】    偽造文書
【裁判全文】
臺灣花蓮地方法院刑事判決                            八十九年度自字第三六號
    自  訴  人  戊○○
    自訴人代理  乙○○
    被      告  辛○○
右列被告因偽造文書等案件，經自訴人提起自訴，本院判決如左：
    主  文
辛○○無罪。
    理  由
一、自訴意旨略以：被告辛○○與自訴人戊○○原為夫妻關係，兩人於民國八十七年
    七月二十七日離婚，因自訴人為中度智障人士，被告竟意圖自己不法之所有，於
    八十七年十月間在殘障手冊申請書上冒充自訴人「配偶」身份，以便日後代理自
    訴人領取自訴人生活津貼，被告明知申請殘障手冊時並非自訴人配偶，竟以上開
    不實事項使公務員登載於公文書，致該殘障手冊已登載「連絡人辛○○、關係配
  偶」等不實事項。被告為盜領自訴人生活津貼，竟又盜用自訴人原有郵局帳戶印
    鑑於郵局提款卡申請書，以申請提款卡，且事後未將自訴人之身份證、殘障手冊
    、存摺、印章及提款卡返還，竟私藏使用，並將自訴人郵局帳戶內之生活津貼獲
    其他款項以提款卡盜領一空，因認被告涉嫌刑法第二百十四條使公務員登載不實
    罪嫌、第二百十七條盜用印章罪嫌及第三百三十九條之二由自動付款設備取得他
    人之物罪嫌云云。
二、按犯罪事實應依證據認定之，無證據不得推定其犯罪事實。又不能證明被告犯罪
    者，應諭知無罪之判決，刑事訴訟法第一百五十四條、第三百零一條第一項分別
    定有明文。又事實之認定，應憑證據，如未能發現相當證據，或證據不足以證明
    ，自不能以推測或擬制之方法，為裁判基礎（最高法院四十年臺上字第八六號判
    例參照）。再告訴人之告訴，本以使被告受刑事訴追為目的，故其陳述是否與事
    實相符，自應調查其他證據，以資審認，苟其所為攻擊之詞，尚有瑕疵，則在此
    瑕疵未予究明以前，即不能遽採為斷罪之基礎（最高法院六十九年臺上字第一五
    三一號判決參照）。
三、自訴人認被告涉有上開罪嫌，無非以自訴人所領取之殘障手冊為八十七年十月十
    四日核發，當時已與被告離婚，然記載「連絡人辛○○、關係配偶」等字，與事
    實不符，且認其郵局存款遭被告領取，有郵局存摺影本一份為憑據，然訊據被告
    辛○○堅決否認上開犯行，辯稱：伊與自訴人離婚後為幫助她才帶她至新城鄉公
    所申請殘障手冊，申請書是鄉公所小姐寫的，當時伊並未向承辦員說是自訴人之
    配偶，有向承辦員說與自訴人離婚了，申請時有攜帶戶口謄本，謄本上已記載離
    婚之事實。伊申請提款卡自訴人知情，亦未擅自提領自訴人之生活津貼，有時丙
    ○○會陪自訴人領款等語。經查：
（一）被告與自訴人於八十七年七月二十四日離婚，然自訴人殘障手冊核發日期為八
      十七年十月十四日，該手冊上記載「連絡人辛○○、關係配偶」等情，有戶籍
      謄本、殘障手冊影本各一份在卷可參。依規定申請身心障礙手冊之流程，需檢
      具戶口名簿或戶籍謄本、身份證影本、照片三張，至戶籍所在之鄉公所社會課
      填寫身心障礙鑑定表，復攜帶鑑定表至醫院辦理鑑定，辦理鑑定後由醫院將鑑
      定表寄至縣政府衛生局審核後，轉由縣政府製發手冊函發鄉鎮市公所轉發身心
      障礙者，此有花蓮縣政府九十府社福字第九三一三○號函、花蓮縣新城鄉公所
      九○新鄉社字第七二六號函在卷可參。是以被告申請自訴人之殘障手冊時，應
      已檢具戶口名簿或戶籍謄本，若被告申請時已與自訴人離婚，依理戶口名簿等
      文件應已記載被告與自訴人離婚之事實，然本件花蓮縣政府核發之殘障手冊卻
      記載「連絡人辛○○、關係配偶」等字，故承辦員究竟有無注意被告與自訴人
      離婚之事實？或係被告未明確告知所致？抑者被告持舊有之戶籍謄本辦理，實
      為本案查證之重點。故經本院向花蓮縣政府函調本件申請殘障手冊原始資料，
      以查明究竟被告申請時所提出之戶口名簿或戶籍謄本，有無記載與自訴人離婚
      之事實，或有無自行於申請書上記載與自訴人為配偶關係等資料，然因花蓮縣
      政府就本件資料迄今無法尋獲或已遺失，遂未能提供申請殘障手冊原始資料，
      此有該府八九府社勞字第一一六九七四號函附卷可稽，是以，本院已無法認定
      被告有無將此不實之事項告知承辦員，復因查無新城鄉公所承辦員之姓名，故
      無法傳喚該員到庭陳述本件承辦經過。又依刑法第二百十四條規定，行為人除
      明知為不實之事項，使公務員登載於職務上所掌之公文書外，仍須該登載足以
      生損害於公眾或或他人者，始為該當。然因申請殘障手冊經縣政府合格後，補
      助款由戶籍所在地鄉鎮市公所按月逕撥入身心障礙者帳戶內，此有花蓮縣政府
      九十府社福字第九二九三九號函在卷足參，故縱使被告明知申請時非自訴人配
      偶，仍使公務員將此不實事項登載於殘障手冊上，但縱登載連絡人為被告，關
      係配偶等字，然因補助款之發放係逕自撥入自訴人之帳戶內，配偶並未能代理
      領取補助款，是以上開登載亦應不足以生損害公眾或他人。故雖然核發後該手
      冊記載辛○○與自訴人為配偶關係等字眼，仍未能證明此係被告所為，且此種
      登載應不致生損害於公眾或他人，故此部分應不能證明被告有何犯嫌。
（二）就被告有無盜用自訴人印章申請郵局提款卡乙節，自訴人於本院審理中先陳稱
      ：「（法官問自訴人：被告替你申請提款卡，你知否？）知道，他有告訴我。
      提款卡、存摺及殘障手冊是他後來交給我的，之前我請他幫我保管，印鑑也是
      請他保管。」（見八十九年十月三日訊問筆錄），嗣又改稱：「（法官問自訴
      人：你郵局的提款卡，是如何申請的？）是被告幫我申請的，當時我並沒有陪
      他一起去申請。（法官問自訴人：為何上次開庭時，你陳述知道此事？（提示
      筆錄））申請時我不知道，我上次講的不實在。（法官問自訴人：郵局的戶頭
      開戶是你申請的嗎？）是被告幫我申請的，當時我知道，但提款卡我則不清楚
      。」等語（見九十年二月十五日訊問筆錄），是以自訴人就被告申請郵局提款
      卡有無經自訴人同意等情，前後指述完全相反，此部分自訴內容已屬可疑。又
      本院為查證自訴人所述是否屬實，向花蓮郵局函調本件提款卡申請原始資料，
      然因該提款卡資料存放原北埔郵局木造屋，已遭白蟻啃食，遂無法提供，以為
      查證，此有花蓮郵局支00000000─○○四號函附卷可憑，是此部分亦
      無積極證據認定被告有自訴人所指之犯行。
（三）經本院傳喚郵局承辦員丁○○、庚○○到庭指認本案卷內所附郵證存簿儲金提
      款單分別為新台幣（下同）五千五百元、三千元二張，是否有印象係何人所提
      領，渠等均到庭答稱毫無印象等詞，另經本院向花蓮市農會、花蓮市第二信用
      合作社調閱提款機錄影帶，上開二銀行均以提款機錄影帶超過半年業經重複錄
      影、或已逾保存期限而無法查閱，此有花蓮市農會花市農信字第八九○六四二
      號函、花蓮市第二信用合作社花二信發字第一一八二號函附卷可參，是以經本
      院極盡調查，仍查無積極證據足認被告確有盜領款項。另證人即被告之妻丙○
      ○（亦屬殘障人士、領有殘障手冊）則在庭證稱：上開提款單係伊填寫，當天
      伊提款，自訴人在旁，伊有將錢交給自訴人，因自訴人不會領，伊教自訴人都
      不會，自訴人之提款卡係她交伊保管，伊補助款下來會與自訴人相約提款等語
      。嗣經本院調閱丙○○郵局提款記錄與自訴人之提款記錄相比對，其中有八十
      七年十一月三十日、十二月二十四日、八十八年二月三日、二月十日、三月二
      十二日、四月二十七日、六月十七日、六月二十一日、十二月十四日、十二月
      二十二日、八十九年一月二十五日、二月二日、三月一日、四月二日等多日，
      均為丙○○與自訴人同日提領之日期，此有花蓮郵局支00000000─○
      ○四號函附之資料在卷可稽，是以證人丙○○證稱伊補助津貼核撥後即與自訴
      人共同提領等語，尚可採信。又自訴人雖指訴被告將其身份證、殘障手冊、存
      摺、印章、提款卡私藏使用云云，然未舉出確切之犯罪事實及憑據證明被告就
      此有何犯行，故亦未能認定被告犯罪。另證人甲○○、己○○之證詞至多僅證
      明自訴人曾居住於渠等住處，亦未能證明被告有何犯行，且依自訴人所提證據
      ，亦未能斷認被告有何盜領自訴人生活津貼之行為。應認被告所辯之詞，堪足
      採信。
四、綜上所述，本件除自訴人所為之單一指訴外，均無何證據可證，尚難徒以其片面
    之指訴遽令被告入罪。此外，復查無其他積極證據，足認被告確有自訴人所指訴
    之偽造文書等犯行。揆諸首揭說明，不能證明被告犯罪，依法應諭知無罪之判決
    ，俾免冤抑。
據上論斷，應依刑事訴訟法第三百四十三條、第三百零一條第一項前段，判決如主文
。
中      華      民      國    九十      年     十一     月     十五     日
                              臺灣花蓮地方法院刑事庭
                                  法  官  鄭  培  麗
右正本證明與原本無異。
如對本判決不服，應於送達後十日內，向本院提出上訴狀。（應抄附繕本）告訴人或
被害人如對於本判決不服者，應具備理由請求檢察官上訴，其上訴期間之計算係以檢
察官收受判決正本之日期為準。
                                  法院書記官
中      華      民      國    九十      年     十一     月   十五     日


司法院資訊處製作；財團法人民間司法改革基金會備份。
